---
title: "Trabajo 1: Modelos RLS"
author: "Nombre"
output: html_document
---

```{r librerias, echo=FALSE}
library(tidyverse)
library(tidymodels)
library(stringr)
library(forcats)
library(lubridate)
library(magrittr)
library(broom)
library(pubh)
library(datasets)
library(lmtest)
library(MASS)
library(kableExtra)
library(mosaic)
library(latex2exp)
library(moonBook)
library(sjlabelled)
library(sjPlot)
library(reshape2)
library(olsrr)
library(ggfortify)
library(mgcv)
library(modelr)
library(alr4)
library(equatiomatic) 
library(survival)
library(survminer)

theme_set(theme_sjplot2())

```

::: {style="text-align: justify"}
# Estudio de caso: Modelos RLS

Los datos proporcionan las estimaciones del número medio de dientes cariados, perdidos y empastados (DMFT) a la edad de 12 años, y el consumo medio anual de azúcar en los cinco años anteriores para 90 países. El estudio se plantea diferentes objetivos pero el principal es conocer si el econusmo medio de azúcar influye en el DMFT. Las variables consideradas son:

-   **Country**: País.
-   **Indus**: si el país se considera un país industrializado; un factor con niveles *Ind* (industrializado) o *NonInd* (no industrializado).
-   **Sugar**: el consumo medio anual de azúcar en kilogramos por persona y año, calculado a lo largo de los cinco años (o tanto como esté disponible) anteriores a la encuesta.
-   **DMFT**: estimaciones del número medio de dientes cariados, perdidos y empastados a los 12 años.

*Fuente: M. Woodward and A. R. P. Walker (1994) Sugar consumption and dental caries: evidence from 90 countries. British Dental Journal, 176, 297--302.*

Cargamos los datos correspondientes:
:::

```{r}
Country = c("Albania", "Australia", "Austria", "Belgium", "Canada", "Czechoslovakia", 
"Denmark", "Finland", "France", "Germany (West)", "Greece", "Hungary", 
"Iceland", "Ireland", "Italy", "Japan", "Malta", "Netherlands", 
"New Zealand", "Norway", "Poland", "Portugal", "Sweden", "Switzerland", 
"Turkey", "UK", "USA", "USSR", "Yugoslavia", "Algeria", "Angolia", 
"Argentina", "Bahamas", "Bahrain", "Bangladesh", "Barbados", 
"Belize", "Botswana", "Brazil", "Cameroon", "Columbia", "Congo (DR)", 
"Cuba", "Cyprus", "El Salvador", "Ethiopia", "Fiji", "Gambia", 
"Ghana", "Guatemala", "Guyana", "Haiti", "Hong Kong", "Indonesia", 
"Iraq", "Ivory Coast", "Jamaica", "Jordan", "Korea (Rep)", "Kuwait", 
"Madagascar", "Malawi", "Malaysia", "Maldives", "Mali", "Morocco", 
"Myanmar", "Niger", "Nigeria", "Pakistan", "Philippines", "Phine (PR)", 
"Saudi Arabia", "Senegal", "Sierra Leone", "Singapore", "Somalia", 
"Sri Lanka", "Sudan", "Syria", "Tanzania", "Thailand", "Togo", 
"Tunisia", "Ugandas", "Western Samoa", "Yemen (AR)", "Yemen (PDR)", 
"Zambia", "Zimbabwe")
Indus = c(rep("Ind", 29), rep("NonInd", 61))
Sugar = c(22.16, 49.96, 47.32, 40.86, 42.12, 49.92, 48.28, 41.96, 37.4, 
39.42, 33.3, 48.98, 51.62, 48.56, 30.74, 23.32, 47.62, 53.54, 
50.16, 41.28, 49.28, 33.48, 45.6, 44.98, 28.32, 43.95, 32.14, 
48.92, 37.86, 36.6, 12, 34.56, 34.4, 34.86, 2.88, 63.02, 49.02, 
35.6, 46.98, 7.56, 37.76, 2.66, 62.14, 34.1, 34.44, 3.92, 54.24, 
26.56, 4.36, 35.3, 40.65, 11.17, 24.18, 12.5, 43, 10.74, 45.98, 
44.44, 11.56, 44.63, 7.76, 7.56, 35.1, 31.43, 5, 32.68, 1.44, 
4.68, 10.15, 16.02, 23.93, 4.66, 38.66, 14.26, 4.84, 49.56, 11.82, 
18.1, 24.16, 40.18, 4.72, 15.34, 10.7, 27.3, 0.97, 19.1, 30, 
22.33, 18.53, 27)
DMFT = c(3.4, 2, 4.4, 3.1, 4.3, 3.6, 1.6, 2, 3, 5.2, 4.4, 5, 6.6, 2.9, 
3, 4.9, 1.6, 2.5, 2.4, 2.7, 4.4, 3.2, 2.2, 2.4, 2.7, 3.1, 1.8, 
3, 6.1, 2.3, 1.7, 3.4, 1.6, 1.3, 3.5, 4.4, 4, 0.5, 6.7, 1.5, 
4.8, 1, 3.9, 2.5, 5.1, 0.4, 2.8, 1.6, 0.4, 8.1, 2.7, 3.2, 1.5, 
2.3, 2.7, 2.9, 6.7, 1, 0.9, 2, 4.4, 0.9, 3.9, 2.1, 2.2, 1.8, 
1.1, 1.7, 2, 1.2, 2.2, 0.7, 1.8, 1.5, 1.3, 2.5, 1.3, 1.9, 2.1, 
1.7, 0.6, 1.5, 0.3, 2.1, 1.5, 2.5, 3.1, 0.7, 2.3, 1.2)

datos <- data.frame(Country, Indus, Sugar, DMFT)
str(datos)
```

::: {style="text-align: justify"}
Para este banco de datos se deben responder las cuestiones siguientes:

-   ¿Cuál es el objetivo principal del estudio? ¿Se pueden establecer objetivos secundarios que puedan resultar relevantes? ¿Qué variable está asociada con el objetivo principal del estudio?

**Parte 1.**

-   Representa gráficamente la posible relación entre el consumo de azúcar y DMFT, y extrae las conclusiones correspondientes.
-   Ajusta un modelo adecuado (atendiendo al gráfico anterior) y comenta el modelo obtenido y su capacidad explicativa.
-   Comprueba si el modelo considerado verifica las hipótesis del modelo de RLS.
-   ¿Cuál será la predicción de DMFT para valores de Sugar igual a 15, 30 y 45? ¿Cómo podemos interpretar esas predicciones?

**Parte 2.**

-   Representa gráficamente la posible relación entre el consumo de azúcar y DMFT identificando por la industrialización del país, y extrae las concluiones correspondientes.
-   Ajusta un modelo adecuado (atendiendo al gráfico anterior) para cada grupo de países y comenta los modelos obtenidos y su capacidades explicativas.
-   Comprueba si los modelos considerados verifican las hipótesis del modelo de RLS.
-   ¿Cuál será la predicción de DMFT para valores de Sugar igual a 15, 30 y 45 en cada uno de los modelos? ¿Cómo podemos intereptar esas predicciones?
:::
