---
title: "Trabajo 2: Modelos RLM"
author: "Nombre"
output: html_document
---

```{r librerias, echo=FALSE}
library(tidyverse)
library(tidymodels)
library(stringr)
library(forcats)
library(lubridate)
library(magrittr)
library(broom)
library(pubh)
library(datasets)
library(lmtest)
library(MASS)
library(kableExtra)
library(mosaic)
library(latex2exp)
library(moonBook)
library(sjlabelled)
library(sjPlot)
library(reshape2)
library(olsrr)
library(ggfortify)
library(mgcv)
library(modelr)
library(alr4)
library(equatiomatic) 
library(survival)
library(survminer)

theme_set(theme_sjplot2())

```

::: {style="text-align: justify"}
# Estudio de caso 1: Producción de Energía Eléctrica

El conjunto de datos contiene 9568 puntos de datos recogidos de una central eléctrica de ciclo combinado a lo largo de 6 años (2006-2011), cuando la central se puso a trabajar a plena carga. Las características recogidas son los promedios por hora de diferentes variables de tipo ambiental: Temperatura (**T**), Presión Ambiental (**AP**), Humedad Relativa (**HR**) y Vacío de Escape (**V**). Se está interesado en predecir la producción de energía eléctrica neta por hora (**EP**) de la planta en función de las varaibles ambientales.

A continuación se muestra el código para la carga del banco de datos.
:::

```{r}
plantaep<-read_csv("https://raw.githubusercontent.com/jmsocuellamos/DatosBIOTEC/master/trabajos2122/mult_linear_reg.csv")
```

::: {style="text-align: justify"}
Para este banco de datos construye el modelo que mejor se adapte a las posibles relaciones entre variables predictoras y respuesta. Para obtener dicho modelo ten en cuenta el proceso de selección que consideres más adecuado y la fase de diagnóstico. Interpreta de forma adecuada los coeficientes del modelo resultante y establece cuales serán los patrones de producción electrica más convenientes en función de las variables ambientales.

Por último ¿cuál será la predicción de producción de energia eléctrica en los tres escenarios siguientes:

1.  Tomando los valores medios de las variables predictoras presentes en el modelo.
2.  Tomando los percentiles 25 de las variables predictoras presentes en el modelo.
3.  Tomando los percentiles 75 de las variables predictoras presentes en el modelo.
:::

::: {style="text-align: justify"}
# Estudio de caso 2: Fabricación de hormigón

El conjunto de datos hace referencia a las pruebas de calidad para la obtención de hormigón. Más concretamente se está interesado en estudiar la dureza del hormigón (**Strength**) en función de las variables usadas en su fabricación: **Cement**, **Blast_Furnace_Slag**, **Fly_Ash**, **Water**, **Superplasticizer**, **Coarse_Aggregate**, **Fine_Aggregate**, y **Age**.

A continuación se muestra el código para la carga del banco de datos.
:::

```{r}
concrete<-read_csv("https://raw.githubusercontent.com/jmsocuellamos/DatosBIOTEC/master/trabajos2122/concrete_data.csv")
```

::: {style="text-align: justify"}
Para este banco de datos construye el modelo que mejor se adapte a las posibles relaciones entre variables predictoras y respuesta. Para obtener dicho modelo ten en cuenta el proceso de selección que consideres más adecuado y la fase de diagnóstico. Interpreta de forma adecuada los coeficientes del modelo resultante y establece cuales serán los patrones de dureza de hormigón más convenientes en función de las variables utilizadas en la fabricación.

Por último ¿cuál será la dureza del hormigón en los tres escenarios siguientes:

1.  Tomando los valores medios de las variables predictoras presentes en el modelo.
2.  Tomando los percentiles 25 de las variables predictoras presentes en el modelo.
3.  Tomando los percentiles 75 de las variables predictoras presentes en el modelo.
:::
